臺灣臺中地方法院刑事判決　　　　　　　　　　　　九十二年度訴字第一八八三號
　　公　訴　人　臺灣臺中地方法院檢察署檢察官
　　被　　　告　丁○○
　　選任辯護人　徐湘生律師
右列被告因傷害致死案件，經檢察官提起公訴（九十二年度偵續一字第九號），本院
判決如左：
    主      文
丁○○共同傷害人之身體，因而致人於死，處有期徒刑柒年貳月。
    事      實
一、丁○○係位在台中市○○○街七號神壇「拱生堂」八家將之負責人，緣丙○○（
    另經公訴人為不起訴處分確定）所主持之「聖帝堂」（位在台中縣大雅鄉○○村
    ○○街一九二巷十號）於民國八十九年十二月三日舉行到桃園縣鶯歌鎮「宏德宮
    」進香廟會活動，莊樹東出資新台幣（下同）三萬元邀請丁○○率領「拱生堂」
    團員前往「聖帝堂」跳八家將共襄盛舉，甲○○（綽號「四碗」，現由最高法院
    審理中）、己○○（綽號「世主」，另案起訴後現由最高法院審理中）亦為當日
    進香廟會之「拱生堂」成員，至當日下午五時三十分許，因陳啟峰邀友人戊○○
    於進香團回駕時前往接駕，乃由戊○○開車載陳啟峰前往「聖帝堂」，到場後陳
    啟峰與戊○○二人即請乙○○以銅針穿插其二人之臉頰，並分持長約二尺半，與
    鋸冰塊之鋸子類似之冰鋸二支在場跳乩，且衝入八家將陣頭內，用露出在臉頰外
    之銅針欲刺陣頭內之成員，己○○、甲○○見狀即上前理論，因而發生口角，惟
    經現場總指揮庚○○勸架後並發生衝突。乙○○見狀，為避免發生事端，遂先將
    戊○○臉上之銅針取下（俗稱退駕），惟陳啟峰則因仍在起乩之亢奮狀態，且為
    維護戊○○，竟手持冰鋸衝入八家將陣頭內，雖途中遭人拉住，但仍大聲故意挑
    釁滋事，己○○見陳啟峰執意鬧事，即順手取出置放廟旁之長約二公尺之龍虎旗
    一支，以左手（因其之前右手骨折，無法使力）衝向戊○○及陳啟峰，惟並未刺
    中戊○○及陳啟峰二人。此時，甲○○、丁○○與綽號「俊林」之成年男子及另
    二名不詳姓名、年籍之成年男子怕己○○不敵，趕緊進入廟中拿木凳（筆錄有記
    載為木椅者）準備反擊，而彼等明知人體之頭部為重要部位，而上開「聖帝堂」
    之木凳質地堅硬，如持以砸擊常人頭部，極易因傷勢過重產生死亡之結果，竟仍
    共同基於傷害之犯意聯絡，甲○○首先拿木凳衝出去，綽號「俊林」之成年男子
    緊隨在後，丁○○及另二名不詳姓名成年男子亦執木凳隨之，惟丁○○遭旁人攔
    阻並取下其木凳，甲○○則率先將木凳擲向陳啟峰，但被在場之總指揮用手擋掉
    ，隨後而至之「俊林」、另二名不詳姓名成年男子與甲○○中之一人，則以手扼
    住陳啟峰之頸部，再由另一人持扣案之木凳接續擲擊陳啟峰之頭部左右各一下，
    陳啟峰隨即頭破血流倒地不起。而甲○○與綽號「俊林」之成年男子見陳啟峰倒
    地，因懷疑陳啟峰裝死，復以腳踹踢陳啟峰身體，見陳啟峰無反應始離現場，陳
    啟峰因而受有嚴重頭部外傷、顱骨骨折、顱內出血、腦幹功能受損等傷害，經送
    醫院急救後，延至八十九年十二月五日晚上十一時許不治死亡。
二、案經臺灣臺中地方法院檢察署檢察官據報相驗後自動檢舉偵查起訴。
    理      由
一、按被告以外之人於審判外之言詞或書面陳述，除法律有規定者外，不得作為證據
    ，刑事訴訟法第一百五十九條固有明文，而刑事訴訟法第一百五十九條之一規定
    ：「被告以外之人於審判外向法官所為之陳述，得為證據（第一項）；被告以外
    之人於偵查中向檢察官所為之陳述，除顯有不可信之情況者外，得為證據（第二
    項）。」、第一百五十九條之五規定：「被告以外之人於審判外之陳述，雖不符
    前四條之規定，而經當事人於審判程序同意作為證據，法院審酌該言詞陳述或書
    面陳述作成時之情況，認為適當者，亦得為證據（第一項）；當事人、代理人或
    辯護人於法院調查證據時，知有第一百五十九條第一項不得作為證據之情形，而
    未於言詞辯論終結前聲明異議者，視為有前項之同意（第一項）。」，即刑事訴
    訟法第一百五十九條所謂「除法律有規定者」。本件被告丁○○以外之人於警訊
    、於偵查中向檢察官所為之陳述、於本院九十年度訴字第四二九號案件審理時向
    法官所為之陳述、於臺灣高等法院臺中分院九十一年度上訴字第八六三號案件審
    理時向法官所為之陳述，雖均屬審判外之陳述，惟本件被告以外之人於警訊時之
    陳述，被告及其選任辯護人於本院調查證據時，並未於言詞辯論終結前聲明異議
    ，依刑事訴訟法第一百五十九條之五第二項規定，即應視有同意作為證據；另本
    件被告以外之人在偵查中向檢察官所為陳述，及於審判外向法官所為之陳述，依
    刑事訴訟法第一百五十九條之一規定，亦均得作為證據，合先敘明。
二、訊據被告丁○○矢口否認右揭犯行，辯稱：當天其率領「拱生堂」團員前往「聖
    帝堂」跳八家將陣頭，拜禮完畢後，其拿椅子要給畫花臉的八家將坐，後來有人
    說外面有人吵架，其才出去看，其並未將木凳擲交給甲○○及綽號「俊林」的男
    子，其不知道陳啟峰為何倒地云云。然查：
(一)、被害人陳啟峰於右揭時、地，因遭質地堅硬之木凳砸擊，導致嚴重頭部外傷、顱
    骨骨折、顱內出血、腦幹功能受損等傷害，經送中山醫學院附設孫中山先生紀念
    醫院就醫，由該院開顱手術後仍不治死亡等情，有上開醫院診斷證明書一份、案
    發現場照片數張附於相驗卷可稽，並經臺灣臺中地方法院檢察署檢察官督同法醫
    師相驗屬實，製有勘驗筆錄、相驗屍體證明書、驗斷書在卷可按，復有扣案之木
    椅一張可資佐證。前開木椅上之血跡經採樣與被害人陳啟峰之ＤＮＡ型別相符，
    有內政部警政署刑事警察局九十年二月二十日（九十）刑醫字第一三六一六號鑑
    驗書一份附於偵查卷可按，顯然前開木椅確係傷害被害人陳啟峰致死之兇器無誤
    。而被害人陳啟峰死亡後，其屍體經法醫師解剖結果，發現其「(1)、頭蓋骨部分
    ：右耳上方鈍器物撞擊後造成於線狀骨折又稱橫骨折，力量往下延伸至頭蓋底
    ，往上延伸至頂圓蓋之頭骨，共長三十公分，故知力量之大，且非拳頭所能造成
    應有假借鈍器物來撞擊耳上方；頂圓蓋中央偏左鈍器物撞擊所造成之線狀骨折
    往左右二於延伸，共長二十五公分，且與第一次骨折相互交叉，但未完全吻合，
    應是二次之鈍器物撞擊力所形成。(2)、口腔部分：左嘴角明顯八乘五公分之鈍器
    物挫傷合併內血腫及嘴角撕裂傷，推定應非軟性拳頭所能造成之外傷，而應為鈍
    器物。(3)、咽喉中央部分之壓迫痕，可見皮下出血及之軟骨之壓迫痕，可能是鈍
    器物撞擊頸部所造成之痕跡。」，故初步鑑定結果認為：「(1)、死者當然是死於
    頭部鈍器物撞擊外傷所引發之顱骨骨折的顱內出血之他殺死亡。(2)、死者顱內出
    血部位於左側顳頂葉之硬膜內出血，一般應是右側來的強大力量所造成，再來左
    側上方又遭第二次力量時，因為第一次之力量已造成頭骨骨折，故頭顱已成半開
    放狀態，所以第二次之力量由左上而往下也只是造成同一部位的之第二次傷害，
    而非一般造成腦幹及小腦之出血，所以才推定第一次顱骨骨折與第二次顱骨骨折
    之順序。(3)、一般相同大力量撞擊所造成之骨折應該是一樣的，但是第一次的力
    量所造成的骨折如足以達到橫骨折三十公分，則第二次同樣之力量也不會造成同
    大之骨折，僅能造成較小的骨折（因第一次骨折會抵銷第二次），且第一次鈍器
    物撞擊所造成之出血傷害部位，使第二次之鈍器物撞擊也只能在同部位發生更嚴
    重的出血而已。(4)、以上橫骨折及顱內硬膜下出血，皆只有在鈍器物加上強大力
    道才有可能造成，絕非一般拳打腳踢所能造成」等語，亦有臺灣臺中地方法院檢
    察署解剖紀錄一份附於相驗卷可按。
(二)、法醫師高大成博士於偵查中證稱：「（死者頭骨破裂是右方先起或左方先起？）
    因為出血在左方，所以應該重擊是從右方先來的，此種叫『對側撞擊出血』，從
    右側頭骨裂縫之長、寬度來判斷，第二個力量是從左方來的，因為其長、寬度不
    及第一次力量，其對側頭骨已破裂，力量已被抵銷。」、「（右方第一個力量過
    來，死者是否可能仍站立不往下倒？）如果排除其他因素，單就此第一個力量，
    死者應往下倒，但死者咽喉有被勒過的痕跡，所以死者可能先被人勒住脖子固定
    住，才有可能會被人連續敲擊左、右二側。」、「（根據解剖結果，『咽喉中央
    壓迫痕』是何意？）即死者生前遭人勒住脖子，且此力道非常大，才能造成皮下
    出血，應該是用手腕勾住脖子，力道才可能這麼大」、「（死者嘴巴有出血，是
    否來自前二次之頭顱重擊？）沒有關係，應該是用拳頭另外打的，才造成皮下出
    血，如果用鈍器物打的，會造成裂傷。」、「（扣案之椅子可能造成死者頭顱之
    重傷？）可能，該種椅子非常結實」等語；另於本院九十年度訴字第四二九號案
    件審理時證稱：「（被害人頭部所受的裂傷是否因跌倒所造成，頭部所受的傷勢
    是如何形成？）不可能是跌倒所造成，應是鈍器物用力撞擊始能造成此類的線狀
    骨折，因為如果是跌倒造成位置不對，線狀骨折的方向也不對，如果是跌倒造成
    應該是後枕或額頭，不會在頂部，而且骨折的方向應該是垂直而不是平行，如果
    跌倒造成一般來說要五樓以上跳下的力量才可能造成頭骨骨折，另外從被害人頭
    部所受的傷來看，頭頂骨折共有二處，可見有二次力量的撞擊，而且二個傷痕並
    無交接，所裂的長度差不多，可見二次撞擊力差不多，應是同一人所為，另外死
    者的嘴角左嘴角處明顯有粘膜下出血，應該是毆傷，因為出血的面積沒有那麼廣
    泛，而且皮膚無裂傷，應是軟性的鈍器物造成，如拳頭、膝蓋或手肘所造成，至
    於頸部的傷，出血部位在甲狀軟骨的突出部，應是以手臂扼頸所造成的出血部位
    ，可能是死者被扼頸時掙扎時，手臂與甲狀軟骨突出物摩擦所造成的，不可能是
    鋼針穿刺過的痕跡，．．可能是一個人用手臂扼著死者的頸部，另一人持鈍器物
    重擊死者頭部二次，死者身高一七一公分，要造成死者頂骨骨折，如非死者頭部
    低下，則兇嫌須在一九Ｏ公分以上才有可能造成。」等語，顯然被害人陳啟峰應
    係遭人用手臂扼住頸部，再由另一人持扣案之木椅接續擲擊頭部二下，允無疑義
    。
(三)、按共同實施犯罪行為之人，在合同意思範圍以內，各自分擔犯罪行為之一部，相
    互利用他人之行為，以達其犯罪之目的者，即應對於全部所發生之結果，共同負
    責（最高法院二十八年上字第三一一Ｏ號判例參酌）；復按意思之聯絡並不限於
    事前有所謀議，即僅於行為當時有共同犯意之聯絡者，亦屬之，且其表示之方法
    ，亦不以明示通謀為必要，即相互間有默示之合致，亦無不可（最高法院七十三
    年台上字第二三六四號判例參照）。共犯甲○○業於：(1)、八十九年十二月十一
    日偵查時供承：「（現有何實話陳述？）『俊林』及丁○○有拿椅子。」、「（
    剛陳述有五人到廟內拿木椅，有無此事？）有，我跟丁○○、『俊林』三人先入
    廟內拿，其他那二人我不知道。」、「（拿木椅後做何事？）去打戊○○。」、
    「我回頭拿木椅要砸死者時，他已倒地，當時『俊林』站死者旁。」、「（丁○○和『俊林』在那做啥？）丁○○和己○○、『俊林』、戊○○、總指揮都擠在
    一起」等語。(2)、分別於九十年一月三日及九十年一月二十日偵查時供稱：「（
    拿木椅有幾人？）我、『俊林』、丁○○，其他人我不清楚」、「我在世主後面
    ，再來是『俊林』，丁○○在『俊林』後面。」、「（當時丁○○在做啥？）他
    從頭到尾都被別人拉著，他手上木椅沒有丟。」、「（誰拿椅子？）我自己、『
    俊林』及丁○○在後。」等語。(3)、九十年二月八日於本院調查時供稱：「．．
    我和丁○○及二位不知姓名的男子及『俊林』等人到廟內拿木凳，一人拿一個到
    外面與己○○會合，那時己○○與戊○○吵架，．．．我又回頭去撿椅子，再看
    到陳啟峰時他已倒在地上，當時我看到『俊林』及己○○站在死者旁邊．．．當
    時丁○○被拉到最外圍．．」等語。(4)、九十年十月二十二日在本院審理時供稱
    ：「．．因為陳啟峰拿冰鋸要打我們，丁○○就進入廟內拿二張椅子出來，把其
    中一張椅子給我，當時有幾個人拿椅子我不清楚，大家就一起衝向陳啟峰，我先
    丟椅子，因為我與陳啟峰面對面．．．」等語。(5)、九十一年六月十七日在臺灣
    高等法院臺中分院審理中供稱：「木凳是丁○○拿椅子丟出來的，我拿木凳是要
    自衛，因為他拿兩支冰鋸．．」等語。(6)、九十二年四月十日於偵查中供承：「
    （當天打陳啟峰時，是大家講好的或是臨時起意？）臨時起意的，但丁○○有丟
    椅子給我們，當時我們很多人打陳啟峰。」、「椅子也是他（丁○○）丟給我們
    的」等語。(7)、九十三年一月六日於本院審理時證稱：「（你手中的木凳是如何
    取得的？）丁○○從廟裏丟出來外面給我們。」、「（你打陳啟峰所拿的椅子何
    人拿給你的？）丁○○」、「（丁○○丟了幾張椅子出來？）．．至少二、三張
    」、「當時丟椅子給我、『俊林』，其他還有二、三個人」、「（丁○○拿椅子
    丟給你們的時候有無看到你們與陳啟峰吵架？）當時丁○○知道我們吵架」、「
    （丁○○是否知道你們與陳啟峰吵架？）他知道」、「（當時丁○○有無拿木凳
    要衝向陳啟峰？）有的」、「有拿木凳衝，但是被拉著，沒有丟出去」、「（己○○拿龍虎旗、你拿木凳一起衝過去，當時有幾人衝過去？）有幾個人我不知道
    ，己○○、俊林在我旁邊，丁○○在我右後面」、「（丁○○從何處丟椅子出來
    ，你撿到的？）我與丁○○距離大約二、三公尺，丁○○站在廟的香爐旁邊」等
    語。足見被告丁○○確有自「聖帝堂」內擲交木凳給共犯甲○○、「俊林」及另
    二名不詳姓名之成年男子，並手持木凳緊隨在後衝向被害人陳啟峰無誤，嗣後被
    告丁○○雖遭人攔阻並搶下其手上之木凳，惟衝至前方之共犯甲○○、「俊林」
    及另二名成年男子隨之動手傷害被害人陳啟峰，顯然被告丁○○與共犯甲○○、
    「俊林」及另二名成年男子分持木凳衝向被害人陳啟峰之用意，當即在於傷害被
    害人陳啟峰無疑，被告雖未親自下手實施傷害行為，惟既已由在場有合同意思之
    其餘共犯下手實施，則被告丁○○自應就全部發生之結果，共同負責。
(四)、另己○○亦分別於：(1)、八十九年十二月十一日、十二日警訊時先後供陳：「打
    架時我有看到甲○○第一個持木椅衝向陳啟峰，往陳啟峰頭部打下去，陳啟峰就
    癱倒在地上，隨即又有四、五個人拿木椅衝向陳啟峰圍毆他」、「甲○○第一個
    持木椅衝向陳啟峰打他頭部，陸續有『拱生堂』的另三個成員衝上，丁○○最後
    一個衝上去」、「看見甲○○打中死者後腦部，只有打一下死者即癱倒在地，接
    著丁○○及其成員也持木椅衝到死者身旁，廟會總指揮庚○○及指揮交通秩序之
    義警也上前勸架。」、「當時丁○○及『拱生堂』成員衝到死者時，死者已倒在
    地上。勸架的人也衝上去奪木椅，只見丁○○及拱生堂成員用腳踹死者，未看見
    其他人持木椅再打死者頭部。」、「當時我看到甲○○、丁○○等人至聖帝堂旁
    拿木椅衝出」、「．．．因為死者已倒地，所持的木椅被勸架的人搶下，所以丁○○、甲○○、另『拱生堂』三名成員，只能用腳踹死者。」等語。(2)、九十年
    四月二十七日，在本院審理中供稱：「我當時確實看到甲○○拿椅子打死者，．
    ．當時大概有三、四個人有拿椅子，其中有幾個人的椅子在途中就人搶走了，丁○○也有拿椅子．．．」等語。(3)、九十年十月二十二日在本院審理中供稱：「
    當時椅子是丁○○丟出來的．．．．，我就看到丁○○從廟裡面丟椅子出來，他
    丟椅子出來的用意是要讓外面的人去撿，當時我也有被椅子丟到，我看到他們拿
    著椅子往前衝，當時我看到地上有龍虎旗，所以我就把地上的龍虎旗撿起來跟著
    衝。」等語。(4)、九十一年五月十日偵查時供稱：「我當時看到甲○○跑第一個
    ，手中拿著椅子揮過去」、「第二次衝突時我站在廟口，丁○○從裡面把椅子丟
    出來，我可以確定甲○○有撿到一張椅子衝第一個過去．．．．」等語。(5)、九
    十二年四月十日於偵查中供稱：「（九十一年五月十日檢察官在庭訊中問你在九
    十年十月二十二日在本院審理時供稱丁○○有丟椅子砸向陳啟峰，是否實在？）
    實在，但沒有砸到陳啟峰，是丟給他們的人甲○○等，要打陳啟峰，不是他自己
    要打的」、「我只有看到丁○○丟椅子給甲○○他們」等語。(6)、九十三年三月
    二十四日於本院審理時證稱：「（拿椅子衝向陳啟峰這些人，手上的椅子是否都
    是丁○○從廟裏面丟出來的？）甲○○手上拿的椅子是，其他的人我不知道」等
    語。益徵被告丁○○確有自「聖帝堂」內擲交木凳給共犯甲○○、「俊林」及另
    二名不詳姓名成年男子，要無庸疑。
(五)、即被告丁○○亦於偵查中供稱：「因為死者臉上有插針，且是由乙○○幫他插上
    ，．．後來死者便開始跳乩，第一次爭執死者臉上有插針，我怕死者臉上針刺到
    別人，所以我才向庚○○反應，針如刺到人要怎麼辦，中間甲○○有和死者吵架
    ，那時並未動手，吵架後乙○○幫死者抽下針來，抽下後三、四分鐘，對方就喊
    要賭輸贏。」等語，足見被告丁○○就如何與被害人陳啟峰發生爭執之過程知之
    甚詳，況共犯甲○○於本院審理時亦證稱：「（丁○○拿椅子丟給你們的時候有
    無看到你們與陳啟峰吵架？）當時丁○○知道我們吵架」、「（這二次衝突丁○○是否都知道？）他知道」等語，顯然被告丁○○確實知悉共犯甲○○、「俊林
    」等人與被害人陳啟峰發生衝突之情形。且被告丁○○於八十九年十二月二十一
    日警訊時亦供承：「（當時拿椅子砸陳啟峰你親眼目睹共計有幾人？）共計有三
    人，第一個是甲○○．．第二個是綽號『俊林』，第三個是我本人」等語（相驗
    卷第一九Ｏ頁背面），另於偵查中亦供稱：「（查據己○○說，看到死者倒地後
    ，你是最後一個拿木椅衝向死者？）是，後來我看到死者倒地後，我就回團員那
    」、「因為他之前拿鋸子和戊○○作勢要殺人，我那時拿椅子想要擋他」、「（
    衝過去看到拿椅子的人還有誰？）甲○○、『俊林』」等語（相驗卷第一一三頁
    背面、第一一四頁）、「己○○拿龍虎旗衝第一位，甲○○拿木椅衝第二位，再
    來是『俊林』，我在『俊林』後，『俊林』和我也有拿椅子，但我在中途椅子被
    搶下來，我離死者約五步，當時便看到死者往後仰倒下，後來甲○○及『俊林』
    站在死者左右，各都踢他一腳」等語，亦明確供稱確有手持木凳衝向被害人陳啟
    峰。
(六)、查頭部為人體之要害，如以重物敲擊，極易因傷勢過重造成死亡結果，此為一般
    人所周知，被告丁○○在客觀上自應有預見之可能，竟仍與告犯甲○○、綽號「
    俊林」者及另二名不詳姓名成年男子分持木凳衝向被害人陳啟峰，且由共犯「俊
    林」、甲○○或其他不詳姓名成年男子二人下手對被害人實施傷害之行為，自應
    共負傷害致死結果之責任；而被害人陳啟峰死亡之結果亦與被告丁○○等人共同
    傷害之行為間有相當因果關係。被告丁○○之所辯無非卸飾之詞，不足採信，事
    證明確，其犯行洵堪認定。
三、核被告丁○○所為，係犯刑法第二百七十七條第二項之傷害致死罪。被告丁○○
    與甲○○、綽號「俊林」之成年男子及另二名不詳姓名成年男子間，有犯意聯絡
    及行為分擔，為共同正犯。爰審酌被告丁○○犯罪之動機、目的、手段、其品行
    及智識程度、犯罪所生之危害、尚未與被害人陳啟峰家屬達成和解及其犯罪後之
    態度等一切情狀，量處如主文所示之刑。扣案之木椅一張雖係被告丁○○與共犯
    甲○○共同傷害被害人陳啟峰致死所使用之物，惟係丙○○主持之「聖帝堂」所
    有，爰不予宣告沒收，併此敘明。
據上論斷，應依刑事訴訟法第二百九十九條第一項前段，刑法第二十八條、第二百七
十七條第二項，判決如主文。
中      華      民      國      九十三      年      六    月    三十    日
                                    臺灣臺中地方法院刑事第六庭
                                        審判長法  官    夏  一  
                                              法  官    林  念  祖
                                              法  官    簡  源  希
右正本證明與原本無異。
如不服本判決，應於判決送達後十日內向本院提出上訴狀，上訴於臺灣高等法院臺中
分院( 須附繕本 )。
                                              書記官
中      華      民      國      九十三    年      七    月      二    日
附錄論罪科刑法條：
刑法第二百七十七條第一項：傷害人之身體或健康者，處三年以下有期徒刑、拘役或
                          一千元以下罰金。
                  第二項：犯前項之罪因而致人於死者，處無期徒刑或七年以上有
                          期徒刑；致重傷者，處三年以上十年以下有期徒刑。
